---
title: "Demografía del parentesco con énfasis en estimaciones de duelo"
subtitle: "Escuela ALAP 2026 · San José, Costa Rica"
author: "Diego Alburez-Gutierrez, Enrique Acosta &amp; Liliana Calderón"
date: "Actualizado: `r Sys.Date()`"
output:
  html_document:
    toc: false
    self_contained: true
    mathjax: null
    pandoc_args: ["--mathml"]
    theme: readable
    highlight: pygments
    css: assets/styles.css
    includes:
      after_body: assets/copy-code.html
bibliography: assets/kinship.bib
link-citations: true
---

```{r setup, include=FALSE}
knitr::opts_chunk$set(
  echo = TRUE,
  message = FALSE,
  warning = FALSE,
  fig.align = "center",
  fig.width = 8,
  fig.height = 5
)
# Evitar notación científica en los resultados
options(scipen = 999999)

# --- Numeración de los bloques de código ---------------------------------
# Numera cada bloque VISIBLE con la forma [modulo.n] (p. ej. [3.7]) para poder
# referirse a un bloque en voz alta durante el laboratorio. Solo se cuentan los
# bloques que el lector ve: los que tienen echo=FALSE o include=FALSE no gastan
# número, para que la secuencia visible no salte.
local({
  contador <- 0L
  modulo_actual <- ""

  hook_original <- knitr::knit_hooks$get("source")

  knitr::knit_hooks$set(source = function(x, options) {
    codigo <- hook_original(x, options)

    # El prefijo de la etiqueta indica el módulo: "m3-qx" -> "3", "sol-p0" -> "S"
    etiqueta <- as.character(options$label)
    modulo <- sub("^m([0-9]+)-.*$", "\\1", etiqueta)
    if (identical(modulo, etiqueta)) {
      modulo <- if (grepl("^sol-", etiqueta)) "S" else ""
    }

    # Reiniciar la cuenta al empezar un módulo nuevo
    if (!identical(modulo, modulo_actual)) {
      modulo_actual <<- modulo
      contador <<- 0L
    }
    contador <<- contador + 1L

    if (identical(modulo, "")) {
      return(codigo)
    }

    # La etiqueta va FUERA del <code>, para que el botón "Copiar" no la incluya.
    paste0(
      '<div class="bloque-codigo">',
      '<span class="num-bloque">[', modulo, ".", contador, "]</span>\n",
      codigo,
      "\n</div>"
    )
  })
})
```

Bienvenidas y bienvenidos al taller **Demografía del parentesco con énfasis en
estimaciones de duelo** de la Escuela ALAP 2026. Este sitio reúne todo el
material del curso: una pestaña por módulo. Los módulos teóricos se acompañan de
presentaciones en vivo; los módulos de **laboratorio** contienen el código en R
que ejecutaremos en conjunto.

Todo el material del curso (código y datos) está disponible en el repositorio de
GitHub: <https://github.com/alburezg/ALAP26_duelo>.

# Módulos {.tabset .tabset-fade}

## Módulo 1

```{r child = "modulo_1.Rmd"}
```

## Módulo 2

```{r child = "modulo_2.Rmd"}
```

## Módulo 3

```{r child = "modulo_3.Rmd"}
```

## Módulo 4

```{r child = "modulo_4.Rmd"}
```

## Módulo 5

```{r child = "modulo_5.Rmd"}
```

## Módulo 6

```{r child = "modulo_6.Rmd"}
```

## Soluciones

```{r child = "soluciones.Rmd"}
```

## Datos

```{r child = "datos.Rmd"}
```

## Bibliografía

Referencias citadas a lo largo del taller:

<div id="refs"></div>
