---
title: "Demografía del parentesco con énfasis en estimaciones de duelo"
subtitle: "Escuela ALAP 2026 · San José, Costa Rica"
author: "Diego Alburez-Gutierrez, Enrique Acosta &amp; Liliana Calderón"
date: "Actualizado: `r Sys.Date()`"
output:
  html_document:
    toc: false
    self_contained: true
    mathjax: null
    pandoc_args: ["--mathml"]
    theme: readable
    highlight: pygments
    css: styles.css
bibliography: kinship.bib
link-citations: true
---

```{r setup, include=FALSE}
knitr::opts_chunk$set(
  echo = TRUE,
  message = FALSE,
  warning = FALSE,
  fig.align = "center",
  fig.width = 8,
  fig.height = 5
)
# Evitar notación científica en los resultados
options(scipen = 999999)
```

Bienvenidas y bienvenidos al taller **Demografía del parentesco con énfasis en
estimaciones de duelo** de la Escuela ALAP 2026. Este sitio reúne todo el
material del curso: una pestaña por módulo. Los módulos teóricos se acompañan de
presentaciones en vivo; los módulos de **laboratorio** contienen el código en R
que ejecutaremos en conjunto.

Todo el material del curso (código y datos) está disponible en el repositorio de
GitHub: <https://github.com/alburezg/ALAP26_duelo>.

> **Cómo usar este sitio.** Cada pestaña es un módulo. Los bloques de código
> pueden copiarse y ejecutarse en RStudio. Todo el texto está en español; el
> código y los nombres de funciones se mantienen en inglés.

# Módulos {.tabset .tabset-fade}

## Módulo 1

```{r child = "modulo_1.Rmd"}
```

## Módulo 2

```{r child = "modulo_2.Rmd"}
```

## Módulo 3

```{r child = "modulo_3.Rmd"}
```

## Módulo 4

```{r child = "modulo_4.Rmd"}
```

## Módulo 5

```{r child = "modulo_5.Rmd"}
```

## Módulo 6

```{r child = "modulo_6.Rmd"}
```

## Soluciones

```{r child = "soluciones.Rmd"}
```

## Datos

```{r child = "datos.Rmd"}
```

## Bibliografía

Referencias citadas a lo largo del taller:

<div id="refs"></div>
