### Módulo 1 · Introducción a la demografía del parentesco + preparación técnica {#modulo1}

*A cargo de Diego Alburez-Gutierrez.*

Este primer módulo combina una **introducción teórica** (presentación en vivo)
con un **laboratorio de preparación técnica**. Al terminar, cada participante
tendrá su entorno de R listo y habrá localizado todos los datos que usaremos a
lo largo del taller.

#### Programa del taller {#m1-programa}

El taller se desarrolla en **dos días** (24 y 25 de agosto de 2026, San José,
Costa Rica). Este es el programa tentativo; los horarios pueden ajustarse durante
las sesiones.

**Lunes 24 de agosto**

| Horario | Sesión |
|---|---|
| 8:30–9:00 | Bienvenida · Presentación cultural |
| 9:00–10:30 | **Módulo 1** · Introducción a la demografía del parentesco + preparación técnica |
| 10:30–11:00 | Merienda |
| 11:00–12:00 | **Módulo 2** · Estimación de parentesco con DemoKin |
| 12:00–13:00 | Almuerzo |
| 13:00–15:00 | **Módulo 3** · Demografía del duelo: el conflicto colombiano |
| 15:00–15:30 | Pausa para café |
| 15:30–16:30 | **Módulo 4** · Ejercicios: replicar el análisis para otro país |
| 17:00 | Salida del bus · Regreso al alojamiento |

**Martes 25 de agosto**

| Horario | Sesión |
|---|---|
| 8:30–10:00 | **Módulo 5** · Microsimulación con SOCSIM |
| 10:00–10:30 | Merienda |
| 10:30–12:00 | **Módulo 6** · Pérdida de parientes y conclusiones |
| 12:00–12:30 | Cierre de las Escuelas ALAP · Comparsa |
| 12:30 | Almuerzo |
| 15:00 | Salida del bus · Regreso a San José |

Las pestañas **Soluciones** y **Datos** son material de referencia para consultar
en cualquier momento.

**Contenido de este módulo:**

- [Programa del taller](#m1-programa)
- [1.1 ¿Qué es la demografía del parentesco?](#m1-teoria)
- [1.2 Instalación de R y los paquetes necesarios](#m1-instalacion)
- [1.3 Datos del WPP para América Latina](#m1-wpp)
- [1.4 Datos del conflicto colombiano](#m1-colombia)

#### 1.1 ¿Qué es la demografía del parentesco? {#m1-teoria}

La demografía formal del parentesco permite estimar, a partir de las tasas de
fecundidad y mortalidad de una población, **cuántos parientes vivos (y fallecidos)
puede esperar tener una persona promedio a cada edad**. El marco parte del
trabajo seminal de @goodman_family_1974 y fue reformulado en términos matriciales
por @caswell_formal_2019, con extensiones posteriores para tasas variables en el
tiempo [@caswell_formal_2021] y modelos de dos sexos [@caswell_formal_2022].

Todas estas variantes están implementadas en el paquete de R
[**DemoKin**](https://github.com/IvanWilli/DemoKin). En la segunda parte del
taller usaremos estas estimaciones para cuantificar el **duelo a nivel
poblacional**: cuántas personas pierden a un familiar y cuántas quedan en duelo
por cada defunción.

> La parte conceptual de este módulo se desarrolla en la presentación. Aquí nos
> concentramos en dejar el entorno de trabajo listo.

#### 1.2 Instalación de R y los paquetes necesarios {#m1-instalacion}

Necesitamos R (≥ 4.2) y RStudio. Instalamos DemoKin **directamente desde GitHub**
(la versión más reciente) y los demás paquetes desde CRAN. Ejecute este bloque
una sola vez:

```{r m1-install, eval=FALSE}
# Instalar DemoKin desde GitHub
install.packages("remotes")
remotes::install_github("IvanWilli/DemoKin")

# Paquete de microsimulación (Módulos 5-6)
install.packages("rsocsim")

# Paquetes de manejo y visualización de datos usados en todos los módulos:
#   tidyverse, arrow  -> manipulación de datos y lectura de .parquet
#   scales            -> formato de ejes y etiquetas (Módulo 3)
#   ggh4x, data.table -> facetas y manejo de datos de la microsimulación (5-6)
#   future            -> rsocsim lo usa para correr la simulación en segundo
#                        plano (Módulo 5). Hay que instalarlo aparte: rsocsim
#                        lo declara como sugerido, no como dependencia.
install.packages(c("tidyverse", "arrow", "scales", "ggh4x", "data.table", "future"))
```
`rsocsim` tiene una simulación sencilla incorporada que puedes ejecutar para ver si el paquete se ha instalado correctamente. Por ahora, vamos a ejecutar el código sin centrarnos en los detalles técnicos:

```{r m1-check-sim}
library(rsocsim)

# basedir mantiene la prueba dentro del proyecto (socsim/); si se omite,
# rsocsim escribe en el directorio temporal de la sesión de R.
folder = rsocsim::create_simulation_folder(
  basedir = file.path(getwd(), "socsim"),
  simdir = "check_instalacion"
)
supfile = rsocsim::create_sup_file(folder)
seed = 300
rsocsim::socsim(folder, supfile, seed)
```
Con esto quedan instalados **todos** los paquetes que usaremos a lo largo del
taller. Cada módulo carga con `library()` únicamente los que necesita.

Cargamos los paquetes que usaremos en los laboratorios:

```{r m1-libs}
library(tidyverse) # manipulación y gráficos
library(DemoKin) # modelos de parentesco
library(arrow) # lectura de archivos .parquet
```

```{r m1-version, echo=FALSE}
cat("Versión de DemoKin:", as.character(packageVersion("DemoKin")), "\n")
```

#### 1.3 Datos del World Population Prospects (WPP) para América Latina {#m1-wpp}

Los modelos de parentesco necesitan tres insumos por edad, sexo y año:
**supervivencia**, **fecundidad** y **población**. Preparamos estos insumos a
partir del [World Population Prospects 2024](https://population.un.org/wpp/) de
las Naciones Unidas para 20 países de América Latina y el Caribe (1950–2023) y
los guardamos en el folder `data/wpp_latam_1950_2023`, que contiene un archivo
`.parquet` por país.

```{r m1-countries}
# Países disponibles
countries <- read_csv("data/countries.csv")
countries
```

Cada país es un archivo `wpp_<ISO3>.parquet`. Veamos el de Colombia:

```{r m1-wpp-col}
col <- read_parquet("data/wpp_latam_1950_2023/wpp_COL.parquet")

dim(col) # filas y columnas
head(col)
```

La tabla está en formato **tidy**: una fila por combinación de `year`, `sex`
(`"f"`/`"m"`) y `age` (0–100), con las columnas:

- `px` — probabilidad de sobrevivir de la edad *x* a *x+1*;
- `qx`, `mx` — probabilidad y tasa de mortalidad;
- `fx` — tasa de fecundidad específica por edad (mujeres; 0 en hombres);
- `pop` — población al 1 de enero.

#### 1.4 Datos del conflicto colombiano {#m1-colombia}

Para el Módulo 3 reproduciremos las estimaciones de duelo del artículo sobre el
conflicto armado colombiano [@acosta_weaponizing_2026]. Los datos están en
`data/colombia/`:

```{r m1-col-data}
# Muertes por homicidio relacionadas con el conflicto (1985-2018),
# por año, sexo y edad de la víctima
homicidios <- read_parquet("data/colombia/col_homicidios_1985_2018.parquet")

dim(homicidios) # filas y columnas
head(homicidios)

# Total de homicidios del conflicto en el período, sumando sobre edad y sexo.
# Es el denominador de los multiplicadores de duelo del Módulo 3.
sum(homicidios$dx)
```

> **Solo homicidios.** El artículo original también estima el duelo por
> desapariciones forzadas. En este taller, por simplicidad, consideraremos
> **únicamente los homicidios**.

Con el entorno listo y los datos localizados, en el Módulo 2 aprenderemos a
generar estimaciones de parentesco con DemoKin.
