### Módulo 6 · Simulaciones: pérdida de parientes y conclusiones {#modulo6}

*A cargo de Liliana Calderón.* (Adaptado del taller de la Escuela ALAP 2024;
sección de pérdida de parientes preparada originalmente por Mallika Snyder.)

Una vez corrida la simulación (Módulo 5), SOCSIM nos da una **genealogía
sintética** de toda la población: sabemos cuándo nace, se casa y muere cada
individuo, y quiénes son sus padres y su cónyuge. Con esa información podemos
identificar redes de parentesco extensas —incluso parientes lejanos difíciles de
captar en una encuesta— y estudiar la **pérdida de parientes** a lo largo del
tiempo. Este es un enfoque complementario al de los modelos analíticos de los
Módulos 2 y 3.

```{r m6-libs, message=FALSE}
library(rsocsim)
library(tidyverse)
library(data.table)
```

Cargamos los resultados de la simulación del Módulo 5:

```{r m6-load}
sim <- readRDS("data/socsim_resultados.rds")
opop <- sim$opop
omar <- sim$omar
```

**Contenido de este módulo:**

- [6.1 Preparar los datos](#m6-prep)
- [6.2 Una función para estimar la pérdida de parientes](#m6-funcion)
- [6.3 Estimar la pérdida a lo largo del tiempo](#m6-estimar)
- [6.4 Resultados](#m6-resultados)
- [6.5 Conclusiones](#m6-conclusiones)

#### 6.1 Preparar los datos {#m6-prep}

SOCSIM registra el tiempo en **meses**. Una función auxiliar convierte los meses
en años calendario, y con ella calculamos el año de nacimiento y de defunción de
cada individuo (a quienes siguen vivos al final les asignamos el último mes
simulado como fecha de defunción):

```{r m6-prep-data}
asYr <- function(month, last_month, final_sim_year) {
  final_sim_year - trunc((last_month - month) / 12)
}

last_month <- max(opop$dob)
final_sim_year <- 2023

opop <- opop %>%
  mutate(
    dod = if_else(dod == 0, last_month, dod),
    dob_year = asYr(dob, last_month, final_sim_year),
    dod_year = asYr(dod, last_month, final_sim_year)
  )
```

#### 6.2 Una función para estimar la pérdida de parientes {#m6-funcion}

Como grupo de referencia usamos a las **mujeres de 25 a 39 años vivas en un año
dado** (la muestra cambia cada año). La función `getKinLoss()` identifica a esas
mujeres, recupera a sus parientes con `rsocsim::retrieve_kin()` y calcula, para
cada tipo de pariente, qué proporción de la muestra perdió a un familiar ese año
y qué proporción tenía un familiar vivo el año anterior.

```{r m6-getkinloss}
getKinLoss <- function(year_of_interest, opop, omar) {
  pid_data <- opop %>%
    filter(
      data.table::between(year_of_interest, dob_year, dod_year, incbounds = FALSE),
      fem == 1
    ) %>%
    mutate(age = year_of_interest - dob_year) %>%
    filter(data.table::between(age, 25, 39, incbounds = TRUE))
  pid_vec <- pid_data$pid

  kin <- rsocsim::retrieve_kin(
    opop = opop, omar = omar, pid = pid_vec,
    extra_kintypes = NULL, kin_by_sex = FALSE
  )

  bind_rows(lapply(seq_along(kin), function(x) {
    kin2 <- unlist(kin[[x]], use.names = FALSE)
    names(kin2) <- rep(pid_vec, unlist(lapply(kin[[x]], length)))
    dob_k <- opop$dob_year[match(kin2, opop$pid)]
    dod_k <- opop$dod_year[match(kin2, opop$pid)]
    vivo_antes <- if_else(
      data.table::between(year_of_interest - 1, dob_k, dod_k, NAbounds = NA, incbounds = FALSE),
      TRUE, FALSE
    )
    muere_ahora <- dod_k %in% year_of_interest

    tibble(
      kintype = names(kin[x]),
      year = year_of_interest,
      n_total = length(pid_vec),
      n_losekin = length(unique(names(kin2[muere_ahora]))),
      n_withkin = length(unique(names(kin2[vivo_antes == TRUE]))),
      pc_losekin_total = 100 * n_losekin / n_total,
      pc_withkin = 100 * n_withkin / n_total
    )
  }))
}
```

#### 6.3 Estimar la pérdida a lo largo del tiempo {#m6-estimar}

Ejecutamos la función en intervalos de 10 años entre 1950 y 2020. (Como el paso
de recuperación de parientes es lento, lo calculamos una vez y guardamos el
resultado.)

```{r m6-run-shown, eval=FALSE}
# Estimar la pérdida de parientes cada 10 años entre 1950 y 2020 y guardarla
# (el paso de recuperación de parientes es lento; se corre una sola vez).
kinloss_data <- bind_rows(lapply(
  seq(1950, 2020, by = 10),
  function(y) getKinLoss(year_of_interest = y, opop = opop, omar = omar)
))
saveRDS(kinloss_data, "data/socsim_kinloss.rds")
```

```{r m6-run, echo=FALSE}
archivo_kinloss <- "data/socsim_kinloss.rds"

if (!file.exists(archivo_kinloss)) {
  kinloss_data <- bind_rows(lapply(
    seq(1950, 2020, by = 10),
    function(y) getKinLoss(year_of_interest = y, opop = opop, omar = omar)
  ))
  saveRDS(kinloss_data, archivo_kinloss)
}
kinloss_data <- readRDS(archivo_kinloss)
```

Añadimos etiquetas legibles y un orden a los tipos de pariente:

```{r m6-labels}
kinloss_data <- kinloss_data %>%
  mutate(
    kintype = recode(kintype,
      ggparents = "Bisabuelos", gparents = "Abuelos", parents = "Padres",
      siblings = "Hermanos", spouse = "Cónyuges", children = "Hijos",
      gchildren = "Nietos"
    ),
    kintype = fct_relevel(
      kintype, "Bisabuelos", "Abuelos", "Padres",
      "Hermanos", "Cónyuges", "Hijos", "Nietos"
    )
  )
```

#### 6.4 Resultados {#m6-resultados}

**Pérdida de parientes** de las mujeres de 25–39 años a lo largo del tiempo:

```{r m6-plot-loss, fig.height=4.5}
kinloss_data %>%
  ggplot(aes(x = year, y = pc_losekin_total, colour = kintype)) +
  geom_line(linewidth = 1) +
  scale_x_continuous(breaks = seq(1950, 2020, by = 10)) +
  labs(
    x = "Año", y = "Mujeres de 25-39 años que pierden un pariente (%)",
    colour = "Tipo de pariente"
  ) +
  theme_bw()
```

**Disponibilidad de parientes** (proporción con un familiar vivo el año anterior):

```{r m6-plot-avail, fig.height=4.5}
kinloss_data %>%
  ggplot(aes(x = year, y = pc_withkin, colour = kintype)) +
  geom_line(linewidth = 1) +
  scale_x_continuous(breaks = seq(1950, 2020, by = 10)) +
  labs(
    x = "Año", y = "Mujeres de 25-39 años con un pariente vivo el año anterior (%)",
    colour = "Tipo de pariente"
  ) +
  theme_bw()
```

> **Interpretación.** Como cabría esperar para este grupo de edad, las tasas más
> altas de pérdida corresponden a abuelos y padres. El aumento de la
> disponibilidad de abuelos a lo largo del tiempo refleja la mayor esperanza de
> vida; la caída en la disponibilidad de hijos y cónyuges refleja el descenso de
> la fecundidad y la nupcialidad.

#### 6.5 Conclusiones {#m6-conclusiones}

En este taller recorrimos dos familias de métodos para la demografía del
parentesco y del duelo:

- Los **modelos analíticos matriciales** (DemoKin, Módulos 2–3), que dan valores
  esperados de parientes vivos y fallecidos de forma rápida y transparente, y que
  usamos para estimar el duelo a nivel poblacional (incidencia, multiplicadores,
  prevalencia y su distribución por edad).
- La **microsimulación** (SOCSIM, Módulos 5–6), que genera genealogías completas
  y permite estudiar redes de parentesco extensas y la cronología de los eventos
  vitales.

Ambos enfoques son complementarios: los modelos analíticos son eficientes y
exactos en la media; la microsimulación captura la variabilidad individual y
relaciones de parentesco difíciles de modelar analíticamente. Juntos ofrecen un
conjunto de herramientas potente para cuantificar cómo la mortalidad —y en
particular la violencia— reverbera a través de las familias.

> **Más información.** Documentación de `rsocsim`:
> <https://mpidr.github.io/rsocsim/>. Documentación de `DemoKin`:
> <https://github.com/IvanWilli/DemoKin>.
