### Módulo 5 · Laboratorio: microsimulación con SOCSIM {#modulo5}

*A cargo de Liliana Calderón.* (Adaptado del taller de la Escuela ALAP 2024.)

Hasta ahora estimamos el parentesco con modelos **analíticos** (DemoKin). En este
módulo lo hacemos con **microsimulación**: en lugar de calcular valores esperados
con matrices, simulamos individuo por individuo una población completa —con sus
nacimientos, muertes y matrimonios— y luego reconstruimos las redes de parentesco
a partir de la genealogía resultante. Usamos el paquete
[`rsocsim`](https://mpidr.github.io/rsocsim/), la interfaz en R del
microsimulador **SOCSIM** [@hammel_socsim_1976; @mason2016socsim].

```{r m5-libs, message=FALSE}
library(rsocsim)
library(tidyverse)
library(ggh4x) # facetas con escalas independientes
library(data.table)
library(arrow)
```

**Contenido de este módulo:**

- [5.1 Instalación](#m5-instalacion)
- [5.2 ¿Qué es SOCSIM?](#m5-socsim)
- [5.3 Escribir los archivos de tasas de entrada](#m5-tasas)
- [5.4 Población inicial](#m5-poblacion)
- [5.5 Correr la simulación](#m5-correr)
- [5.6 Estimar las tasas a partir de la simulación](#m5-estimar)
- [5.7 Comparar SOCSIM con el WPP](#m5-comparar)

#### 5.1 Instalación {#m5-instalacion}

`rsocsim` ya se instaló desde CRAN en el Módulo 1. Si necesitas instalarlo aquí,
el comando es el mismo:

```{r m5-install, eval=FALSE}
install.packages("rsocsim")
```

#### 5.2 ¿Qué es SOCSIM? {#m5-socsim}

SOCSIM toma como insumos una **población inicial** y **tasas mensuales** de
fecundidad y mortalidad por edad y sexo. Cada mes, cada individuo está en riesgo
de experimentar eventos (nacimiento, muerte, matrimonio); el momento de cada
evento se sortea estocásticamente mediante un modelo de riesgos competitivos. Al
final se obtiene un archivo de **población** (`.opop`), con un registro por cada
individuo que vivió en la simulación (incluyendo los identificadores de su madre,
padre y cónyuge), y un archivo de **matrimonios** (`.omar`). Con esa genealogía
sintética podemos estudiar la disponibilidad y la pérdida de parientes.

Haremos una microsimulación para **Colombia, 1950–2023**, usando como insumos las
mismas tasas del WPP 2024 que preparamos para los modelos de DemoKin.

#### 5.3 Escribir los archivos de tasas de entrada {#m5-tasas}

SOCSIM necesita las tasas en un formato de texto propio. Las funciones auxiliares
en `R/functions_rates.R` convierten nuestros datos del WPP (los `.parquet` por país)
a ese formato y las guardan en la carpeta `socsim/rates/`.

```{r m5-source-rates}
# Los datos del WPP están en data/wpp_latam_1950_2023/ (véase el Módulo 1)
source("R/functions_rates.R")

# Toda la simulación (tasas, población inicial y resultados de SOCSIM) se guarda
# dentro de la carpeta socsim/, para no ensuciar la raíz del proyecto.
folder <- file.path(getwd(), "socsim")
dir.create(folder, showWarnings = FALSE)
rates_dir <- file.path(folder, "rates")
```

```{r m5-write-rates}
# Escribir los archivos de tasas para Colombia (ISO3 = "COL") en socsim/rates/
write_socsim_fertility_rates_WPP(country = "Colombia", iso = "COL", rates_dir = rates_dir)
write_socsim_mortality_rates_WPP(country = "Colombia", iso = "COL", rates_dir = rates_dir)

# Ejemplo: los archivos escritos para 1950
list.files(rates_dir, pattern = "1950")
```

#### 5.4 Población inicial {#m5-poblacion}

Creamos una población inicial pequeña (1000 individuos) para que la simulación
sea rápida en el taller. El sexo y las fechas de nacimiento se asignan al azar; el
resto de columnas las completa SOCSIM.

```{r m5-initpop}
set.seed(101224)
size_opop <- 1000

presim.opop <- setNames(
  data.frame(matrix(0, ncol = 14, nrow = size_opop)),
  c(
    "pid", "fem", "group", "nev", "dob", "mom", "pop",
    "nesibm", "nesibp", "lborn", "marid", "mstat", "dod", "fmult"
  )
)
presim.opop$pid <- 1:size_opop
presim.opop$fem <- sample(0:1, size_opop, replace = TRUE)
presim.opop$group <- 1
presim.opop$dob <- sample(500:1000, size_opop, replace = TRUE)

write.table(presim.opop, file.path(folder, "presim.opop"), row.names = FALSE, col.names = FALSE)
write.table(data.frame(), file.path(folder, "presim.omar"), row.names = FALSE, col.names = FALSE) # matrimonios vacío
```

#### 5.5 Correr la simulación {#m5-correr}

El archivo de supervisión `socsim_Colombia.sup` le indica a SOCSIM qué segmentos
simular: primero 100 años de "calentamiento" con las tasas de 1950 (para obtener
una estructura por edad estable), y luego un segmento por año hasta 2023.

> **Tiempo de cómputo.** La simulación tarda algunos minutos. La corremos una vez
> y guardamos los resultados; si ya existen, solo los cargamos.

```{r m5-run-shown, eval=FALSE}
folder <- file.path(getwd(), "socsim")
supfile <- "socsim_Colombia.sup"
seed <- "101224"

# Correr la microsimulación y leer sus archivos de salida (población y matrimonios)
rsocsim::socsim(folder, supfile, seed, process_method = "future")
opop <- rsocsim::read_opop(folder = folder, supfile = supfile, seed = seed, suffix = "", fn = NULL)
omar <- rsocsim::read_omar(folder = folder, supfile = supfile, seed = seed, suffix = "", fn = NULL)

# Guardar los resultados para reutilizarlos (la simulación tarda varios minutos)
saveRDS(list(opop = opop, omar = omar), "data/socsim_resultados.rds")
```

```{r m5-run, echo=FALSE, results='hide'}
folder <- file.path(getwd(), "socsim")
supfile <- "socsim_Colombia.sup"
seed <- "101224"
archivo_sim <- "data/socsim_resultados.rds"

if (!file.exists(archivo_sim)) {
  rsocsim::socsim(folder, supfile, seed, process_method = "future")
  opop <- rsocsim::read_opop(folder = folder, supfile = supfile, seed = seed, suffix = "", fn = NULL)
  omar <- rsocsim::read_omar(folder = folder, supfile = supfile, seed = seed, suffix = "", fn = NULL)
  saveRDS(list(opop = opop, omar = omar), archivo_sim)
}

sim <- readRDS(archivo_sim)
opop <- sim$opop
omar <- sim$omar
```

El archivo de población tiene un registro por individuo (identificadores de madre
`mom`, padre `pop` y último hijo `lborn`, fechas de nacimiento `dob` y defunción
`dod`, etc.):

```{r m5-opop}
head(opop)
```

#### 5.6 Estimar las tasas a partir de la simulación {#m5-estimar}

Para verificar que la simulación reproduce las tasas de entrada, estimamos las
tasas de fecundidad y mortalidad por edad a partir de los microdatos simulados,
con las funciones del paquete.

```{r m5-estimate}
asfr_sim <- rsocsim::estimate_fertility_rates(
  opop = opop, final_sim_year = 2023,
  year_min = 1950, year_max = 2020, year_group = 5,
  age_min_fert = 15, age_max_fert = 50, age_group = 5
)

asmr_sim <- rsocsim::estimate_mortality_rates(
  opop = opop, final_sim_year = 2023,
  year_min = 1950, year_max = 2020, year_group = 5,
  age_max_mort = 100, age_group = 5
)
```

```{r m5-plot-rates, fig.height=4.5}
yrs_plot <- c("[1950,1955)", "[1980,1985)", "[2015,2020)")
age_levels <- levels(asmr_sim$age)

bind_rows(
  asfr_sim %>% mutate(rate = "Fecundidad", sex = "female"),
  asmr_sim %>% mutate(rate = "Mortalidad") %>% filter(sex == "female")
) %>%
  mutate(age = factor(as.character(age), levels = age_levels)) %>%
  filter(socsim != 0 & !is.infinite(socsim) & !is.nan(socsim), year %in% yrs_plot) %>%
  ggplot(aes(x = age, y = socsim, group = year, colour = year)) +
  geom_line(linewidth = 1) +
  facet_wrap(. ~ rate, scales = "free") +
  facetted_pos_scales(y = list(
    scale_y_continuous(),
    scale_y_continuous(trans = "log10")
  )) +
  scale_x_discrete(guide = guide_axis(angle = 90)) +
  scale_color_manual(values = c("#FFCD00", "#003087", "#C8102E")) +
  labs(
    title = "Tasas estimadas a partir de la simulación SOCSIM (mujeres, Colombia)",
    x = "Edad", y = "Estimación", color = "Años"
  ) +
  theme_bw()
```

**¿Qué vemos aquí?** Las curvas recuperan los patrones demográficos esperados: la
fecundidad dibuja la clásica campana concentrada en las edades reproductivas y se
va desplazando entre 1950 y 2020, mientras que la mortalidad muestra su forma en
"J" (alta en la infancia, mínima en la juventud y creciente en la vejez). Que la
simulación reproduzca estas formas es la primera señal de que funcionó; en la
sección siguiente lo verificamos comparándola con las tasas de entrada del WPP.

#### 5.7 Comparar SOCSIM con el WPP {#m5-comparar}

Como verificación final, comparamos las tasas de salida de SOCSIM con las tasas de
entrada del WPP, agregadas a los mismos grupos quinquenales de edad y período.

```{r m5-compare}
col_wpp <- read_parquet("data/wpp_latam_1950_2023/wpp_COL.parquet")

# Cortes de año y edad usados en las estimaciones SOCSIM
yr_breaks <- unique(as.numeric(str_extract_all(asfr_sim$year, "\\d+", simplify = TRUE)))
age_breaks <- unique(as.numeric(str_extract_all(asfr_sim$age, "\\d+", simplify = TRUE)))
yr_range <- min(yr_breaks):max(yr_breaks - 1)

# Fecundidad WPP agregada (5x5)
WPP_fert <- col_wpp %>%
  filter(sex == "f", year %in% yr_range, age >= 15, age <= 49) %>%
  mutate(
    year = cut(year, yr_breaks, right = FALSE),
    age = cut(age, age_breaks, right = FALSE)
  ) %>%
  filter(!is.na(age)) %>%
  summarise(Estimate = mean(fx, na.rm = TRUE), .by = c(year, age)) %>%
  mutate(Source = "WPP", Rate = "Fecundidad")

SocsimF <- asfr_sim %>% transmute(year, age,
  Estimate = socsim,
  Source = "SOCSIM", Rate = "Fecundidad"
)

bind_rows(WPP_fert, SocsimF) %>%
  mutate(age = factor(as.character(age), levels = age_levels)) %>%
  filter(Estimate != 0 & !is.infinite(Estimate) & !is.nan(Estimate), year %in% yrs_plot) %>%
  ggplot(aes(x = age, y = Estimate, group = interaction(year, Source))) +
  geom_line(aes(colour = year, linetype = Source), linewidth = 1) +
  scale_linetype_manual(values = c("WPP" = "11", "SOCSIM" = "solid")) +
  scale_color_manual(values = c("#FFCD00", "#003087", "#C8102E")) +
  scale_x_discrete(guide = guide_axis(angle = 90)) +
  labs(
    title = "Fecundidad: SOCSIM vs WPP (mujeres, Colombia)",
    x = "Edad", y = "Tasa específica de fecundidad", colour = "Años", linetype = "Fuente"
  ) +
  theme_bw()
```

En general, las tasas derivadas de la microsimulación se aproximan a las del WPP
usadas como entrada, lo que valida la simulación. Las diferencias se reducen al
aumentar el tamaño de la población inicial. En el **Módulo 6** usamos estos
resultados para estudiar la pérdida y disponibilidad de parientes.
