### Módulo 4 · Ejercicios: replicar el análisis para otro país {#modulo4}

*A cargo de todo el equipo.*

En este laboratorio pondrá en práctica todo lo aprendido. La tarea es **elegir un
país** de América Latina o el Caribe y **replicar las cuatro medidas** del
Módulo 3 (incidencia anual, multiplicadores, prevalencia acumulada y su
distribución por edad), pero para la **mortalidad violenta** de ese país.

El flujo de trabajo es el mismo del Módulo 3, con dos cambios:

1. Los insumos del modelo de parentesco salen de los datos del **WPP** que
   preparamos (un país a elección), no de los datos especiales de Colombia.
2. La mortalidad de referencia son **tasas específicas por homicidio** del país
   elegido.

> **Datos de mortalidad por homicidio.** Estas tasas por homicidio fueron 
> calculadas a partir de estimaciones de la Global Burden of Disease 2023 para 
> 20 países de la región..

```{r m4-libs, message=FALSE}
library(tidyverse)
library(DemoKin)
library(arrow)
```

**Contenido de este módulo:**

- [4.1 Elegir un país y preparar los insumos](#m4-pais)
- [4.2 Las tasas de mortalidad por homicidio](#m4-mortalidad)
- [4.3 Generar la estructura de parentesco del país](#m4-kinship)
- [4.4 Ejercicio: replicar las cuatro medidas](#m4-ejercicio)

#### 4.1 Elegir un país y preparar los insumos {#m4-pais}

Elegimos un país mediante su código ISO3 (véase `data/countries.csv`). Aquí
usamos **Costa Rica** (`CRI`) como ejemplo —el mismo país que se resuelve paso a
paso en la pestaña **Soluciones**—; cambie el código por el país que prefiera.

```{r m4-load}
iso <- "CRI" # <-- cambie aquí su país
pais <- open_dataset("data/wpp_latam_1950_2023/", format = "parquet") |>
  filter(iso3 == iso) |>
  collect() |> 
  as_tibble()

pais
glimpse(pais)
```

Reutilizamos la función del Módulo 2 para construir las matrices (edad × año):

```{r m4-reshape}
reshape_wpp <- function(dat, variable, which_sex) {
  dat %>%
    filter(sex == which_sex) %>%
    select(age, year, value = all_of(variable)) %>%
    arrange(age, year) %>%
    pivot_wider(names_from = year, values_from = value) %>%
    select(-age) %>%
    as.matrix()
}

pf <- reshape_wpp(pais, "px", "f")
pm <- reshape_wpp(pais, "px", "m")
ff <- reshape_wpp(pais, "fx", "f")
fm <- ff # supuesto androgino
nf <- reshape_wpp(pais, "pop", "f")
nm <- reshape_wpp(pais, "pop", "m")
```

#### 4.2 Las tasas de mortalidad por homicidio {#m4-mortalidad}

En el Módulo 3, la probabilidad de muerte de un pariente venía de las **muertes
por homicidio** del conflicto colombiano. Para el ejercicio usamos un archivo de
**tasas de mortalidad por homicidio** por país, año, sexo y edad:
`data/homicide_mortality_rates.csv` (columnas `iso3`, `year`, `sex`, `age`, `mx`).


Leemos el archivo, lo filtramos para el país elegido y convertimos la tasa `mx`
en probabilidad `qx`:

```{r m4-mort}
qx_kin <- read_csv("data/homicide_mortality_rates.csv", show_col_types = FALSE) %>%
  filter(iso3 == iso) %>%
  mutate(qx = mx / (1 + 0.5 * mx)) %>%
  transmute(year, sex_kin = sex, age_kin = age, qx_kin = qx)

head(qx_kin)
```

#### 4.3 Generar la estructura de parentesco del país {#m4-kinship}

Corremos el modelo de parentesco (como en los Módulos 2 y 3) para el país
elegido, con salida por período y para ambos sexos de Focal. Igual que en el
Módulo 2, lo corremos **para Focal mujer** y **copiamos** el resultado para Focal
hombre (por eficiencia; normalmente correríamos `kin2sex()` de nuevo con
`sex_focal = "m"`).

> **Atención:** este paso tarda **varios minutos**. El siguiente bloque se muestra
> pero **no se ejecuta** al compilar el sitio; córralo usted en su análisis y
> guarde el resultado (por ejemplo con `write_parquet()`) para no repetirlo.

```{r m4-kin, eval=FALSE}
# Correr el modelo para Focal mujer y copiarlo para Focal hombre.
kin_f <- kin2sex(
  pf = pf, pm = pm, ff = ff, fm = fm, nf = nf, nm = nm,
  time_invariant = FALSE,
  output_kin = c("d", "m", "s", "gm", "gd", "a", "n", "c"),
  sex_focal = "f",
  birth_female = 0.5
)

kin <- bind_rows(
  as_tibble(kin_f$kin_full) %>% mutate(sex_focal = "f"),
  as_tibble(kin_f$kin_full) %>% mutate(sex_focal = "m")
) %>%
  transmute(year, sex_focal, age_focal, kin, sex_kin, age_kin, living) %>%
  filter(living > 0)
```

#### 4.4 Ejercicio: replicar las cuatro medidas {#m4-ejercicio}

<div class="ejercicio">

**Su tarea.** Con la estructura de parentesco (`kin`), la mortalidad de
referencia (`qx_kin`) y la población (`pais`), reproduzca para su país las
**cuatro medidas** del Módulo 3:

1. **Incidencia anual** del duelo (personas en duelo por año y tipo de pariente).
2. **Multiplicadores de duelo** (personas en duelo por muerte).
3. **Prevalencia acumulada** en el último año disponible (% de la población que
   ha perdido al menos un pariente).
4. **Distribución por edad** de la prevalencia (pirámide poblacional coloreada
   por familia cercana / extendida / ambas).

Puede reutilizar directamente el código del Módulo 3, adaptando los nombres de
los objetos. Si se atasca, en la pestaña **Soluciones** (al final) encontrará el
código completo y comentado del ejercicio, resuelto paso a paso para Costa Rica.

</div>

> **Preguntas para la discusión.**
>
> - ¿Cuántas personas quedan en duelo por cada homicidio en su país (el
>   **multiplicador de duelo**)? ¿Cómo se compara con Colombia, y qué explica la
>   diferencia: el **tamaño** de las redes de parentesco (herencia de la
>   fecundidad pasada) o la **intensidad** de la violencia?
> - ¿Qué tipo de pariente aporta más al duelo total por homicidio? ¿Por qué pesa
>   tanto la familia **extendida** frente a la cercana?
> - Los homicidios suelen concentrarse en **hombres jóvenes**. ¿Cómo se refleja ese
>   patrón por edad y sexo de las víctimas en *quiénes* quedan en duelo y a través
>   de qué parientes (madres, hermanas, hijas, parejas…)?
> - Dado el descenso de la fecundidad en su país, ¿esperaría que el multiplicador
>   de duelo por homicidio **aumente o disminuya** en las próximas décadas? ¿Por
>   qué?
