### Módulo 4 · Ejercicios: replicar el análisis para otro país {#modulo4}

*A cargo de todo el equipo.*

En este laboratorio pondrá en práctica todo lo aprendido. La tarea es **elegir un
país** de América Latina o el Caribe y **replicar las cuatro medidas** del
Módulo 3 (incidencia anual, multiplicadores, prevalencia acumulada y su
distribución por edad), pero para la **mortalidad violenta** de ese país.

El flujo de trabajo es el mismo del Módulo 3, con dos cambios:

1. Los insumos del modelo de parentesco salen de los datos del **WPP** que
   preparamos (un país a elección), no de los datos especiales de Colombia.
2. La mortalidad de referencia son **tasas específicas por homicidio** del país
   elegido.

> **Datos de mortalidad por homicidio.** El archivo con las tasas de mortalidad
> por homicidio específicas por país todavía no está disponible; se distribuirá
> más adelante. **Mientras tanto, usaremos la mortalidad de todas las causas del
> WPP como marcador de posición (*placeholder*)**, de modo que todo el código
> pueda ejecutarse de principio a fin. Cuando lleguen las tasas por homicidio,
> solo habrá que reemplazar ese insumo.

```{r m4-libs, message=FALSE}
library(tidyverse)
library(DemoKin)
library(arrow)
```

**Contenido de este módulo:**

- [4.1 Elegir un país y preparar los insumos](#m4-pais)
- [4.2 Las tasas de mortalidad por homicidio](#m4-mortalidad)
- [4.3 Generar la estructura de parentesco del país](#m4-kinship)
- [4.4 Ejercicio: replicar las cuatro medidas](#m4-ejercicio)

#### 4.1 Elegir un país y preparar los insumos {#m4-pais}

Elegimos un país mediante su código ISO3 (véase `data/countries.csv`). Aquí
usamos **Guatemala** (`GTM`) como ejemplo; cambie el código por el país que
prefiera.

```{r m4-load}
iso <- "GTM" # <-- cambie aquí su país
pais <- read_parquet(file.path("data/wpp_latam", paste0("wpp_", iso, ".parquet")))
glimpse(pais)
```

Reutilizamos la función del Módulo 2 para construir las matrices (edad × año):

```{r m4-reshape}
reshape_wpp <- function(dat, variable, which_sex) {
  dat %>%
    filter(sex == which_sex) %>%
    select(age, year, value = all_of(variable)) %>%
    arrange(age, year) %>%
    pivot_wider(names_from = year, values_from = value) %>%
    select(-age) %>%
    as.matrix()
}

pf <- reshape_wpp(pais, "px", "f")
pm <- reshape_wpp(pais, "px", "m")
ff <- reshape_wpp(pais, "fx", "f")
fm <- ff # supuesto androgino
nf <- reshape_wpp(pais, "pop", "f")
nm <- reshape_wpp(pais, "pop", "m")
```

#### 4.2 Las tasas de mortalidad por homicidio {#m4-mortalidad}

En el Módulo 3, la probabilidad de muerte de un pariente venía de las **muertes
por homicidio** del conflicto colombiano. Para el ejercicio usamos un archivo de
**tasas de mortalidad por homicidio** por país, año, sexo y edad:
`data/homicide_mortality_rates.csv` (columnas `iso3`, `year`, `sex`, `age`, `mx`).

> **Marcador de posición.** El archivo definitivo de tasas por homicidio aún no
> está disponible. Por ahora, `homicide_mortality_rates.csv` contiene un **marcador
> de posición**: la mortalidad por **todas las causas** del WPP. Tiene la misma
> estructura y nombre que tendrá el archivo real, de modo que **cuando lleguen las
> tasas por homicidio solo se reemplaza este archivo y el código no cambia**. (Ojo:
> con mortalidad por todas las causas los resultados reflejan el duelo *total*, no
> solo el violento.)

Leemos el archivo, lo filtramos para el país elegido y convertimos la tasa `mx`
en probabilidad `qx`:

```{r m4-mort}
qx_kin <- read_csv("data/homicide_mortality_rates.csv", show_col_types = FALSE) %>%
  filter(iso3 == iso) %>%
  mutate(qx = mx / (1 + 0.5 * mx)) %>%
  transmute(year, sex_kin = sex, age_kin = age, qx_kin = qx)

head(qx_kin)
```

#### 4.3 Generar la estructura de parentesco del país {#m4-kinship}

Corremos el modelo de parentesco (como en los Módulos 2 y 3) para el país
elegido, con salida por período y para ambos sexos de Focal.

> **Atención:** este paso tarda **~15 minutos**. Igual que en el Módulo 2, lo
> calculamos una sola vez y lo guardamos; si el archivo ya existe, solo lo
> leemos.

```{r m4-kin, eval=FALSE}
archivo_kin <- file.path("data", paste0("kin_", iso, ".parquet"))

if (!file.exists(archivo_kin)) {
  # kin2sex corre para un sexo de Focal; lo llamamos para mujeres y hombres
  kin_f <- kin2sex(
    pf = pf, pm = pm, ff = ff, fm = fm, nf = nf, nm = nm,
    time_invariant = FALSE,
    output_period = 1990:2020,
    output_kin = c("c", "d", "gd", "gm", "m", "n", "a", "s"),
    sex_focal = "f"
  )
  kin_m <- kin2sex(
    pf = pf, pm = pm, ff = ff, fm = fm, nf = nf, nm = nm,
    time_invariant = FALSE,
    output_period = 1990:2020,
    output_kin = c("c", "d", "gd", "gm", "m", "n", "a", "s"),
    sex_focal = "m"
  )
  kin <- bind_rows(
    as_tibble(kin_f$kin_full) %>% mutate(sex_focal = "f"),
    as_tibble(kin_m$kin_full) %>% mutate(sex_focal = "m")
  ) %>%
    transmute(year, sex_focal, age_focal, kin, sex_kin, age_kin, living) %>%
    filter(living > 0)
  write_parquet(kin, archivo_kin)
}

kin <- read_parquet(archivo_kin)
```

#### 4.4 Ejercicio: replicar las cuatro medidas {#m4-ejercicio}

<div class="ejercicio">

**Su tarea.** Con la estructura de parentesco (`kin`), la mortalidad de
referencia (`qx_kin`) y la población (`pais`), reproduzca para su país las
**cuatro medidas** del Módulo 3:

1. **Incidencia anual** del duelo (personas en duelo por año y tipo de pariente).
2. **Multiplicadores de duelo** (personas en duelo por muerte).
3. **Prevalencia acumulada** en el último año disponible (% de la población que
   ha perdido al menos un pariente).
4. **Distribución por edad** de la prevalencia (pirámide poblacional coloreada
   por familia cercana / extendida / ambas).

Puede reutilizar directamente el código del Módulo 3, adaptando los nombres de
los objetos. Si se atasca, en la pestaña **Soluciones** (al final) encontrará el
código completo y comentado del ejercicio, resuelto paso a paso para Costa Rica.

</div>

> **Preguntas para la discusión.**
>
> - ¿Cómo se compara el multiplicador de duelo de su país con el de Colombia?
> - ¿Qué tipo de pariente aporta más al duelo total? ¿Por qué?
> - ¿Cómo cambiarían los resultados al usar mortalidad por homicidio en lugar de
>   mortalidad por todas las causas?
