### Módulo 4 · Ejercicios: replicar el análisis para otro país {#modulo4}

*A cargo de todo el equipo.*

En este laboratorio pondrá en práctica todo lo aprendido. La tarea es **elegir un
país** de América Latina o el Caribe y **replicar las cuatro medidas** del
Módulo 3 (incidencia anual, multiplicadores, prevalencia acumulada y su
distribución por edad), pero para la **mortalidad violenta** de ese país.

El flujo de trabajo es el mismo del Módulo 3, con dos cambios:

1. Los insumos del modelo de parentesco salen de los datos del **WPP** que
   preparamos (un país a elección), no de los datos especiales de Colombia.
2. La mortalidad de referencia son **tasas específicas por homicidio** del país
   elegido.

> **Datos de mortalidad por homicidio.** Estas tasas por homicidio fueron
> calculadas a partir de estimaciones de la Global Burden of Disease 2023 para
> 20 países de la región.

```{r m4-libs, message=FALSE}
library(tidyverse)
library(DemoKin)
library(arrow)
```

> **Importante: este módulo arranca de cero.** Todo el sitio se compila en **una
> sola sesión de R**, así que los objetos del Módulo 3 (que son de **Colombia**)
> siguen en la memoria cuando llegamos aquí. Si reutiliza uno de ellos sin
> darse cuenta, el código correrá sin error pero le dará resultados de Colombia.
> Para evitarlo, empezamos borrándolos: así, reutilizar uno por accidente da un
> error claro en vez de un resultado equivocado.

```{r m4-limpiar}
# Borramos los objetos de Colombia del Módulo 3. intersect() con ls() hace que
# el bloque funcione igual si corre este módulo por separado (no habrá nada que
# borrar y no dará error).
objetos_modulo_3 <- c(
  "demo", "pop", "homicidios", "inmigrantes", "kin", "qx_kin",
  "p0_anual", "p0_acum", "pop_focal", "exposicion_2018", "poblacion_2018",
  "pop_2018", "muertes_total", "etiquetas_kin", "parientes_cercanos",
  "parientes_extendidos", "incidencia_familia_anual", "incidencia_grupo",
  "en_duelo_prev", "p0_grupo", "archivo_kin", "dcol"
)

rm(list = intersect(objetos_modulo_3, ls()))
```

**Contenido de este módulo:**

- [4.1 Elegir un país y preparar los insumos](#m4-pais)
- [4.2 Las tasas de mortalidad por homicidio](#m4-mortalidad)
- [4.3 Generar la estructura de parentesco del país](#m4-kinship)
- [4.4 Ejercicio: replicar las cuatro medidas](#m4-ejercicio)

#### 4.1 Elegir un país y preparar los insumos {#m4-pais}

Elegimos un país mediante su código ISO3 (véase `data/countries.csv`). Aquí
usamos **Costa Rica** (`CRI`) como ejemplo —el mismo país que se resuelve paso a
paso en la pestaña **Soluciones**—; cambie el código por el país que prefiera.

Las **tres primeras líneas** del bloque son los únicos parámetros del análisis:
el país y el rango de años. Todo lo que sigue se calcula a partir de ellos, así
que para cambiar de país o de año de referencia basta con editarlas (no hay
años escritos «a mano» más abajo).

```{r m4-load}
# --- Parámetros del análisis: lo único que hay que cambiar ---
iso <- "CRI" # <-- cambie aquí su país (código ISO3)
anio_inicial <- 2000 # primer año con datos de homicidio (GBD)
anio_final <- 2023 # año de referencia del análisis (último disponible)

# Datos del WPP para el país elegido (supervivencia px, fecundidad fx, población)
pais <- open_dataset("data/wpp_latam_1950_2023/", format = "parquet") |>
  filter(iso3 == iso) |>
  collect() |>
  as_tibble()

dim(pais) # filas y columnas
head(pais)
```

Con los datos del país preparamos la **población de Focal** (para la incidencia
anual, que necesita todos los años) y la **exposición** en el año de referencia
(para la prevalencia, que es una foto de un solo año):

```{r m4-poblacion}
# Población de Focal por año, sexo y edad: el denominador de la incidencia anual.
pop_focal <- pais %>% transmute(year, sex_focal = sex, age_focal = age, pop)

# Exposición en el año de referencia: la población que puede estar en duelo.
# (A diferencia del Módulo 3, aquí no descontamos inmigrantes: no tenemos ese
# dato para todos los países.)
exposicion <- pais %>%
  filter(year == anio_final) %>%
  transmute(sex_focal = sex, age_focal = age, exposicion = pop)

# Población total del país en el año de referencia.
poblacion <- sum(exposicion$exposicion)

# Etiquetas de los tipos de pariente y los dos grupos de familia.
etiquetas_kin <- c(
  d = "Hijas e hijos", m = "Madres y padres", s = "Hermanas y hermanos",
  gm = "Abuelas y abuelos", gd = "Nietas y nietos", a = "Tías y tíos",
  n = "Sobrinas y sobrinos", c = "Primas y primos"
)
parientes_cercanos <- c("d", "m", "s")
parientes_extendidos <- c("gm", "gd", "a", "n", "c")

poblacion
```

Construimos las matrices (edad × año) que pide `kin2sex()`. La función es la
misma que vimos en el Módulo 2; la definimos otra vez aquí para que este módulo
funcione por sí solo:

```{r m4-reshape}
# reshape_wpp(): toma los datos largos del WPP y devuelve UNA matriz con las
# edades en las filas y los años en las columnas, que es el formato que espera
# DemoKin. Argumentos: dat = los datos del país; variable = la columna que
# queremos ("px", "fx" o "pop"); which_sex = "f" o "m".
reshape_wpp <- function(dat, variable, which_sex) {
  dat %>%
    filter(sex == which_sex) %>%
    select(age, year, value = all_of(variable)) %>%
    arrange(age, year) %>%
    pivot_wider(names_from = year, values_from = value) %>%
    select(-age) %>%
    as.matrix()
}

pf <- reshape_wpp(pais, "px", "f")
pm <- reshape_wpp(pais, "px", "m")
ff <- reshape_wpp(pais, "fx", "f")
fm <- ff # supuesto androgino
nf <- reshape_wpp(pais, "pop", "f")
nm <- reshape_wpp(pais, "pop", "m")
```

#### 4.2 Las tasas de mortalidad por homicidio {#m4-mortalidad}

En el Módulo 3, la probabilidad de muerte de un pariente venía de las **muertes
por homicidio** del conflicto colombiano. Para el ejercicio usamos un archivo de
**tasas de mortalidad por homicidio** por país, año, sexo y edad:
`data/homicide_mortality_rates.csv` (columnas `iso3`, `year`, `sex`, `age`, `mx`).

Leemos el archivo, lo filtramos para el país y los años elegidos, y convertimos
la tasa `mx` en probabilidad `qx` (suponiendo `ax = 0.5`, es decir, que las
muertes se reparten de forma uniforme dentro del año):

```{r m4-mort}
qx_kin <- read_csv("data/homicide_mortality_rates.csv", show_col_types = FALSE) %>%
  filter(iso3 == iso, year %in% anio_inicial:anio_final) %>%
  mutate(qx = mx / (1 + 0.5 * mx)) %>%
  transmute(year, sex_kin = sex, age_kin = age, qx_kin = qx)

head(qx_kin)
```

#### 4.3 Generar la estructura de parentesco del país {#m4-kinship}

Corremos el modelo de parentesco (como en los Módulos 2 y 3) para el país
elegido, con salida por período y para ambos sexos de Focal. Igual que en el
Módulo 2, lo corremos **para Focal mujer** y **copiamos** el resultado para Focal
hombre (por eficiencia; normalmente correríamos `kin2sex()` de nuevo con
`sex_focal = "m"`).

> **Atención: este paso tarda varios minutos.** Por eso lo calculamos **una sola
> vez**, guardamos el resultado en `data/` y lo reutilizamos en adelante (esto se
> llama *caché*). La primera vez que corra el bloque tendrá que esperar; después
> será instantáneo. Si cambia de país o de años, el nombre del archivo cambia
> también, así que el modelo se vuelve a correr solo cuando hace falta.

```{r m4-kin}
# El nombre del archivo incluye el país y los años: así, si cambia cualquiera de
# los parámetros, no se reutiliza por error un resultado viejo.
archivo_kin <- file.path(
  "data", paste0("kin_", iso, "_", anio_inicial, "_", anio_final, ".parquet")
)

if (!file.exists(archivo_kin)) {
  # Corremos el modelo para Focal MUJER y copiamos el resultado para Focal
  # hombre. Es un atajo por eficiencia: normalmente correríamos kin2sex() otra
  # vez con sex_focal = "m". Acotamos la salida con output_period a los años que
  # tienen datos de homicidio, para no calcular años que no vamos a usar.
  kin_f <- kin2sex(
    pf = pf, pm = pm, ff = ff, fm = fm, nf = nf, nm = nm,
    time_invariant = FALSE,
    output_period = anio_inicial:anio_final,
    output_kin = c("d", "m", "s", "gm", "gd", "a", "n", "c"),
    sex_focal = "f",
    birth_female = 0.5
  )

  kin <- bind_rows(
    as_tibble(kin_f$kin_full) %>% mutate(sex_focal = "f"),
    as_tibble(kin_f$kin_full) %>% mutate(sex_focal = "m")
  ) %>%
    transmute(year, sex_focal, age_focal, kin, sex_kin, age_kin, living) %>%
    filter(living >= 1e-6)

  write_parquet(kin, archivo_kin)
}

kin <- read_parquet(archivo_kin)

dim(kin) # filas y columnas
head(kin)
```

#### 4.4 Ejercicio: replicar las cuatro medidas {#m4-ejercicio}

<div class="ejercicio">

**Su tarea.** Reproduzca para su país las **cuatro medidas** del Módulo 3:

1. **Incidencia anual** del duelo (personas en duelo por año y tipo de pariente).
2. **Multiplicadores de duelo** (personas en duelo por muerte).
3. **Prevalencia acumulada** en el año de referencia (% de la población que ha
   perdido al menos un pariente).
4. **Distribución por edad** de la prevalencia (pirámide poblacional coloreada
   por familia cercana / extendida / ambas).

**Ya tiene todo lo que necesita.** Los bloques anteriores dejaron listos estos
objetos, todos referidos a **su** país:

| Objeto | Qué contiene |
|---|---|
| `kin` | Estructura de parentesco: parientes vivos por año, sexo y edad de Focal |
| `qx_kin` | Probabilidad de morir por homicidio, por año, sexo y edad del pariente |
| `pop_focal` | Población de Focal por año, sexo y edad (denominador de la incidencia) |
| `exposicion` | Población por sexo y edad en el año de referencia (para la prevalencia) |
| `poblacion` | Población total en el año de referencia (un solo número) |
| `anio_inicial`, `anio_final` | Rango de años del análisis |
| `etiquetas_kin` | Nombres legibles de los tipos de pariente |
| `parientes_cercanos`, `parientes_extendidos` | Los dos grupos de familia |

> **Cuidado con los nombres.** Puede reutilizar el código del Módulo 3, pero
> **adapte los nombres de los objetos**: el Módulo 3 usa `exposicion_2018`,
> `poblacion_2018` y `pop_2018`, que aquí se llaman `exposicion` y `poblacion`
> (sin el año, porque el año es un parámetro). Ese código también usa
> `filter(year == 2018)`; en su análisis debe ser `filter(year == anio_final)`.
> Y recuerde que necesitará el **total de muertes** del período como denominador
> del multiplicador: en el Módulo 3 era `muertes_total`, calculado a partir de
> conteos de muertes; aquí tendrá que obtenerlo de las tasas `mx` y la población.

Si se atasca, en la pestaña **Soluciones** (al final) encontrará el código
completo y comentado del ejercicio, resuelto paso a paso para Costa Rica.

</div>

> **Preguntas para la discusión.**
>
> - ¿Cuántas personas quedan en duelo por cada homicidio en su país (el
>   **multiplicador de duelo**)? ¿Cómo se compara con Colombia, y qué explica la
>   diferencia: el **tamaño** de las redes de parentesco (herencia de la
>   fecundidad pasada) o la **intensidad** de la violencia?
> - ¿Qué tipo de pariente aporta más al duelo total por homicidio? ¿Por qué pesa
>   tanto la familia **extendida** frente a la cercana?
> - Los homicidios suelen concentrarse en **hombres jóvenes**. ¿Cómo se refleja ese
>   patrón por edad y sexo de las víctimas en *quiénes* quedan en duelo y a través
>   de qué parientes (madres, hermanas, hijas, parejas…)?
> - Dado el descenso de la fecundidad en su país, ¿esperaría que el multiplicador
>   de duelo por homicidio **aumente o disminuya** en las próximas décadas? ¿Por
>   qué?
